臺灣新北地方法院民事判決　　　　　　110年度簡上字第268號
上　訴　人　温兆民　
被　上訴人　王韻勝　
訴訟代理人　陳萬發律師
上列當事人間拆屋還地等事件，上訴人對於民國110年4月30日本
院板橋簡易庭110年度板簡字第510號第一審判決提起上訴，本院
於110年11月24日言詞辯論終結，判決如下：
    主  文
上訴駁回。
第二審訴訟費用由上訴人負擔。
    事實及理由
一、本件被上訴人起訴主張：被上訴人為坐落新北市○○區○○
    段000地號土地（下稱系爭土地）之所有權人，然上訴人所
    有門牌號碼：新北市○○區○○街000號建物（下稱系爭房
    屋），其中如原判決附件新北市樹林地政事務所土地複丈成
    果圖圖例（下稱附圖）所示使用編號340(1)部分建物（面積
    2.01平方公尺，下稱A部分）及使用編號340(2)部分建物（
    面積3.26平方公尺，下稱B部分）係無權占用系爭土地，侵
    害被上訴人所有權，又上訴人無權占有系爭土地，其建物所
    有權登記日期為「94年2月15日」，而被上訴人就系爭土地
    之所有權登記日為102年3月31日，是上訴人之系爭房屋無權
    占用系爭土地而獲有相當於占用土地之利益，應自102年3月
    31日起給付不當得利予被上訴人。惟被上訴人僅訴請自起訴
    日往前溯及5年（即自「104年7月1日」）起算至上訴人履行
    拆屋還地之日之不當得利，至其數額，因系爭土地之地段位
    置乃新北市鶯歌區永和街大馬路邊，斜對面有鳳鳴國小，且
    前後及附近均有密集商家與住家，距離國道2號鶯歌八德交
    流道約莫5分鐘內即可抵達，附近尚有位於鶯桃路之住都大
    飯店、龜山工業區商圈相鄰，交通機能及生活與就業均屬便
    利，故被上訴人以上訴人無權占用系爭土地之面積，即依面
    積共計5.27平方公尺為計算，及依各年度申報地價總額「8%
    」據為1年份不當得利金額，是系爭土地自「104年7月1日」
    起至「109年6月30日」之5年度計算之不當得利金額共計新
    台幣（下同）14,486元（計算式：1、就104年度之「申報地
    價」為每平方公尺3,920元，該年度（自7月1日起至12月31
    日）之不當得利金額為826元【計算式：3,920×5.27×8%×
    1/2＝826（小數點以下4捨5入，下同）】，2、就105年度、
    106年度之「申報地價」為每平方公尺6,000元，此2年度每
    年之不當得利金額各為2,530元【計算式：6,000×5.27×8
    %＝2,530】，3、就107年度、108年度之「申報地價」為每
    平方公尺7,840元，此2年度每年不當得利金額各為3,305元
    【計算式：7840×5.27×8%＝3305】，4、就109年度之「申
    報地價」為每平方公尺9,440元，該年度自1月1日起至6月30
    日之不當得利金額為1,990元【計算式：9,440×5.27×8%×
    1/2＝1,990】，5、綜上合計，自104年至109年（5年度）共
    計14,486元【計算式：826＋2,530＋2,530＋3,305＋3,305
    ＋1,990＝14,486】，另上訴人尚未履行拆屋還地之前，其
    仍持續無權占用系爭土地，故自109年7月1日起至上訴人履
    行拆屋還地之日止，上訴人仍應按月履行給付332元（計算
    式：9,440×5.27×8%×1/12＝332）之不當得利予被上訴人
    。為此，爰依民法第767條第1項前段及第179條之規定，求
    為判決：㈠上訴人應將坐落系爭土地上，如附圖所示A部分
    建物（面積2.01平方公尺）及B部分建物（面積3.26平方公
    尺）拆除，將土地返還被上訴人；㈡上訴人應給付被上訴人
    14,486元，及自109年7月1日起至其履行第1項聲明之日止，
    按月給付被上訴人332元（原審判決：㈠上訴人應將坐落系
    爭土地上，如附圖所示A部分建物（面積2.01平方公尺）及B
    部分建物（面積3.26平方公尺）拆除，將土地返還被上訴人
    ；㈡上訴人應給付被上訴人9,054元，及自109年7月1日起至
    遷讓返還第1項所示土地之日止，按月給付被上訴人207元，
    並駁回被上訴人其餘之訴。上訴人就其敗訴部分不服提起上
    訴，至被上訴人敗訴部分未據上訴而告確定）。並答辯聲明
    ：上訴駁回。
二、上訴人則以：㈠系爭房屋為上訴人之前手姚鈺賢於67年間興
    建，當時系爭土地之所有人（被上訴人之前手），知情而不
    為反對，被上訴人應繼受其前手之容忍義務而不得訴請拆屋
    還地，又被上訴人係經土地重劃分配而取得系爭土地之所有
    權，而於重劃分配土地予被上訴人時，被上訴人已知悉兩造
    前手有約定以公壁為界，是被上訴人對系爭土地縱有損害，
    乃係被上訴人與重劃公司間土地分配之問題，與上訴人無涉
    。㈡原判決可議者計有：⒈被上訴人於95年12月間經新北市
    鶯歌區鳳鳴自辦市地重劃會公告，重劃後分配取得系爭土地
    時，已明確知悉上訴人所有房屋左側牆壁（即外牆）有12公
    分寬度逾越地界而不即提出異議，不得請求移去或變更其房
    屋。⒉上訴人並非空言抗辯。⒊上訴人對被上訴人所提之證
    據、建物登記第二類謄本、現場照片，已否認為上訴人所建
    ，係92年間向前手姚鈺賢購屋時即已興建完成，上訴人斷無
    增、改建。㈢上訴人係92年間始向前手姚鈺賢購得系爭房屋
    ，依民法第796條及最高法院67年度台上字第800號、85年度
    台抗字第119號裁判意旨，被上訴人不得請求拆除系爭房屋
    越界占用系爭土地之部分。㈣上訴人係於92年間向前手姚鈺
    賢購置系爭房屋（含坐落土地）時，早已興建完成，上訴人
    迄今從未有增建、改建之情事。而上訴人購置系爭房屋時，
    並未在重劃範圍內，亦未被告知，且非重劃區會員，係被重
    劃會強制納入，迨於重劃會通知重劃土地分配結果公告時，
    始知土地被強制納入重劃範圍內，分割10坪土地值為抵費地
    ，乃提出異議協調無效，經訴請司法機關於109年1月16日判
    決上訴人勝訴確定在案，被上訴人係102年3月31日與人重劃
    會協議更換位置取得系爭土地，明知系爭房屋越界占用系爭
    土地不即時異議。㈤系爭房屋A、B部分拆除，將損及全部建
    物之經濟價值，且將破壞結構體，有安全疑慮等語置辯。並
    上訴聲明：㈠原判決不利上訴人部分廢棄。㈡上開廢棄部分
    ，被上訴人在第一審之訴及假執行之聲請均駁回。
三、查本件被上訴人係系爭土地之所有權人，上訴人所有系爭房
    屋占有系爭土地如附圖所示A部分（面積2.01平方公尺）、B
    部分（面積3.26平方公尺）之事實，有地籍圖謄本、土地登
    記第一類謄本、建物登記第二類謄本、現場照片、網路地圖
    截圖等件為證，復經原審勘驗及囑託新北市樹林地政事務所
    實施測量並繪製複丈成果圖，有勘驗筆錄及複丈成果圖附卷
    為憑，且為兩造所不爭執，自堪信為真實。
四、被上訴人主張上訴人所有系爭房屋係無權占用系爭土地如附
    圖所示A、B部分，被上訴人自得依民法第767條第1項前段、
    第179條規定，請求上訴人拆屋還地及給付相當租金之不當
    得利等情。則為上訴人所否認，並以前詞置辯。經查：
  ㈠按所有人對於無權占有或侵奪其所有物者，得請求返還之。
    對於妨害其所有權者，得請求除去之。有妨害其所有權之虞
    者，得請求防止之，民法第767條第1項定有明文。又以無權
    占有為原因，請求返還所有物之訴，被告對原告就其物有所
    有權存在之事實無爭執，而僅以非無權占有為抗辯者，原告
    於被告無權占有之事實，無舉證責任，被告應就其取得占有
    ，係有正當權源之事實證明之，如不能證明，則應認原告之
    請求為有理由（最高法院72年度台上字第1552號、85年度台
    上字第1120號、88年度台上字第1164號裁判意旨參照）。查
    本件上訴人既抗辯其非無權占有，自應就其有正當權源之事
    實舉證證明，上訴人雖辯稱被上訴人之前手於系爭房屋興建
    時已知悉占用且不為反對、被上訴人於取得系爭土地時已知
    悉前手間已有合意以公壁為界云云，然均未能提出確實證據
    以為證明，自難遽認A、B部分占用系爭土地具有合法權源。
  ㈡上訴人抗辯其於92年間向前手姚鈺賢購置系爭房屋（含坐落
    土地）時，早已興建完成，上訴人從未有增建、改建之情事
    ，又上訴人購置系爭房屋時，並未在重劃範圍內，亦未被告
    知，且非重劃區會員，係被重劃會強制納入，迨於重劃會通
    知重劃土地分配結果公告時，始知土地被強制納入重劃範圍
    內，分割10坪土地值為抵費地，乃提出異議協調無效，經訴
    請司法機關於109年1月16日判決上訴人勝訴確定在案，被上
    訴人係102年3月31日與人重劃會協議更換位置取得系爭土地
    ，明知系爭房屋越界占用系爭土地不即時異議，故依民法第
    796條，及最高法院67年度台上字第800號、85年度台抗字第
    119號裁判意旨，被上訴人不得請求拆除系爭房屋越界占用
    系爭土地之部分云云，固據提出台灣高等法院105年度重上
    字第51號、最高法院108年度台上字第17號民事判決為證。
    惟查，上開判決係上訴人與訴外人劉蕭碧𪰟等人對訴外人新
    北市鶯歌區鳳鳴自辦市地重劃區重劃會，另案提起之撤銷土
    地分配決議等事件，本件被上訴人並非該另案之當事人，且
    本件爭點在於上訴人所有系爭房屋是否無權占有被上訴人所
    有系爭土地，亦與該另案判決完全無涉，參以綜觀該另案判
    決內容皆未論及上訴人所辯被上訴人之前手於系爭房屋興建
    時已知悉占用且不為反對或被上訴人於取得系爭土地時已知
    悉前手間已有合意以公壁為界等情，是上訴人執該另案判決
    抗辯系爭房屋係有權占有系爭土地如附圖所示A、B部分，洵
    無可取。
  ㈢上訴人復抗辯系爭房屋如附圖所示A、B部分拆除，將損及全
    部建物之經濟價值，且將破壞結構體，有安全疑慮云云。然
    系爭房屋如附圖所示A、B部分拆除縱有損及全部建物之經濟
    價值，乃上訴人所有系爭房屋無權占有被上訴人所有系爭土
    地，所應受經濟上之不利益，本不能據此即認系爭房屋不應
    拆除，至於系爭房屋拆除是否將破壞結構體而有安全疑慮，
    亦屬判決確定後強制執行所應處理之問題，亦非屬系爭房屋
    占有系爭土地之合法權源，是上訴人此部分所辯仍無可取。
  ㈣末按無法律上之原因而受利益，致他人受損害者，應返還其
    利益，民法第179條亦定有明文。又無權占有他人之土地，
    可能獲得相當於租金之利益，此為通常之觀念（最高法院61
    年台上字第1695號判例要旨參照）。本件上訴人所有系爭房
    屋如附圖所示A、B部分並未取得合法占有系爭土地之權利，
    已如前述，是被上訴人主張上訴人係無法律上之原因受有使
    用土地之利益，致被上訴人受相當於土地租金之損失，得向
    上訴人請求相當於租金之不當得利，即非無據。而城市地方
    之房屋租金及建築房屋之基地租金，依土地法第97條第1項
    規定，以不超過土地及其建築物申報價額年息10%為限，且
    依平均地權條例第16條規定，舉辦規定地價或重新規定地價
    時，土地所有權人未於公告期間申報地價者，以公告地價百
    分之80為其申報地價。另土地法第97條第1項之所謂年息10%
    為限，乃指租金之最高限額而言，要無必須照申報價額年息
    10%計算之，尚須斟酌基地之位置，工商繁榮程度、使用人
    利用基地之經濟價值、所受利益，彼等關係及社會感情等情
    事，以為決定（最高法院68年台上字第3071號判例意旨參照
    ）。本院審酌系爭土地地段位置乃新北市鶯歌區永和街大馬
    路邊，斜對面有鳳鳴國小，且前後及附近均有密集商家與住
    家，距離國道2號鶯歌八德交流道約莫5分鐘內即可抵達，附
    近尚有位於鶯桃路之住都大飯店、龜山工業區商圈相鄰，交
    通機能及生活與就業均屬便利，業據被上訴人陳明在卷，亦
    為上訴人所不爭，綜合斟酌上情，並參酌上訴人所占用系爭
    土地之面積與位置，衡量被上訴人所受之損害及上訴人所得
    之利益，認本件被上訴人以土地申報地價年息8%為計算相當
    於租金之不當得利之計算標準尚屬過高，應以申報地價年息
    5%為計算標準，方屬適當。而上開A、B部分面積合計為5.27
    平方公尺，系爭土地於104年之申報地價為每平方公尺3,920
    元、105年之申報地價為每平方公尺6,000元、107年之申報
    地價為每平方公尺7,840元、109年之申報地價為為每平方公
    尺9,440元，有地價二類謄本可按，據此上訴人持續占用系
    爭土地不當得利計算方式如下：1、104年度（自104年7月1
    日起至12月31日之半年）之不當得利金額為516元（計算式
    ：3,920×5.27×5%×1/2＝516.46，元以下4捨5入）。2、
    就105年度、106年度此2年度每年之不當得利金額為3,162元
    （計算式：6,000×5.27×5%×2＝3,162）。3、就107年度
    、108年度，此2年度每年之不當得利金額為4,132元（計算
    式：7,840×5.27×5%×2＝4,131.68）。4、就109年度（自
    109年1月1日起至6月30日之半年）不當得利金額為1,244元
    （計算式：9,440×5.27×5%×1/2＝1,243.72）。5、綜上
    合計自104年至109年（5年度）共計9,054元（計算式：516
    ＋3,162＋4,132＋1,244＝9,054）。又被上訴人請求上訴人
    自109年7月11日起至拆屋還地之日止，按月給付被上訴人相
    當租金之不當得利數額為207元（計算式：5.27×9,440×5%
    ÷12＝207.2）。是本件被上訴人請求上訴人給付自104年7
    月1日起至109年6月30日止計算相當於租金之不當得利共計
    9,054元，及自109年7月11日起至拆屋還地之日止，按月給
    付被上訴人相當租金之不當得利數額為207元，於法有據。
五、從而，本件被上訴人依民法第767條第1項前段、第179條規
    定，請求：㈠上訴人應將坐落系爭土地上，如附圖所示A部
    分建物（面積2.01平方公尺）及B部分建物（面積3.26平方
    公尺）拆除，將土地返還被上訴人；㈡上訴人應給付被上訴
    人9,054元，及自109年7月1日起至遷讓返還第1項所示土地
    之日止，按月給付被上訴人207元，自屬應予准許。原審就
    上開部分為上訴人敗訴之判決，並無不合，上訴論旨指摘原
    判決此部分不當，求予廢棄改判，為無理由，應予駁回。
六、本件事證已臻明確，兩造其餘之攻擊防禦方法、調查證據聲
    請及未經援用之證據，經本院斟酌後，認為均不足以影響本
    判決之結果，自無逐一詳予論駁之必要，併此敘明。
據上論結，本件上訴為無理由，依民事訴訟法第436條之1第3項
、第449條第1項、第78條，判決如主文。
中    華    民    國   110    年    12    月    8     日
                  民事第五庭    審判長法  官  高文淵
                                      法  官  鄧雅心
                                      法  官  連士綱
以上正本證明與原本無異
本判決不得上訴
中    華    民    國   110    年    12    月    8     日
                                      書記官  游曉婷